【裁判字號】    95,抗,1346
【裁判日期】    951003
【裁判案由】    假扣押
【裁判全文】
臺灣高等法院民事裁定                  95年度抗字第1346號
抗  告  人  合眾建築經理股份有限公司
法定代理人  乙○○
相  對  人  甲○○
上列抗告人因與相對人間假扣押事件，對於中華民國95年8月23
日臺灣臺北地方法院95年度裁全字第12147號所為裁定提起抗告
，本院裁定如下：
    主  文
原裁定廢棄。
相對人於原法院之聲請駁回。
聲請及抗告訴訟費用由相對人負擔。
    理  由
一、按債權人就金錢請求或得易為金錢請求之請求，有日後不能
    強制執行，或甚難強制執行之虞，欲保全強制執行者，得聲
    請假扣押，民事訴訟法第522條、第523條定有明文。又請求
    及假扣押之原因，應釋明之。該釋明如有不足，而債權人陳
    明願供擔保或法院認為適當者，法院得定相當之擔保，命供
    擔保後為假扣押，同法第526第1、2項亦有規定。是債權人
    如未先為釋明，縱就債務人所應受之損害供法院所定之擔保
    者，亦不得命為假扣押，必因釋明而有不足，並經債權人陳
    明願供擔保或法院認為適當者，始得命供擔保後為假扣押。
二、
(一)、相對人即債權人於原法院聲請意旨略以：
    緣債權人甲○○對第三人愛群英開發實業有限公司（下稱愛
    群英公司）有750萬元之債權存在。又坐落嘉義市○○○段
    友愛小段212地號土地及其上地下1樓地上11樓辦公大樓原為
    第三人晨洋建設有限公司所有（下稱晨洋公司），嗣土地部
    分信託登記於抗告人即債務人合眾建築經理股份有限公司（
    下稱合眾公司）名下，建物部分則變更起造人為合眾公司，
    並辦理第一次登記。愛群公司前於94年5月9日與晨洋公司簽
    立合作協議書，由愛群公司完成上開建物辦公大樓未完成之
    裝修及機電工程，總費用合計新台幣（以下同）3300萬元，
    愛群公司已完成約定之工程，則愛群公司依民法第513條規
    定，得請求於上開不動產為抵押權之登記。惟查愛群公司於
    完工後，不僅遲未向晨洋公司追討工程款，且未依法請求辦
    理法定抵押權登記。因愛群公司遲未依法主張權利（請求工
    程款及抵押權登記），連帶危害甲○○之債權安全，對此甲
    ○○已擬代位愛群英公司依法主張權利，然因上開原屬晨洋
    公司所有不動產，現均已登記於合眾公司名下，為免有脫產
    之嫌，恐日後有不能強制執行或甚難執行之虞，為此依民事
    訴訟法第523條第1項之規定，聲明願供擔保以代釋明，請准
    裁定准予甲○○代位第三人愛群公司對合眾公司之財產於新
    臺幣750萬元內得以假扣押等語，並提出證1本票、證2原法
    院95年度票字第101385號民事裁定、證3土地登記謄本、建
    物謄本、嘉義市政府核發之使用執照、證4合作協議書等為
    據。
(二)、原法院以相對人主張之請求及假扣押原因，除提出本票影本
    等件外，復據陳明願供擔保以補釋明之不足，爰裁定命債權
    人以250萬元為抗告人供擔保後，得對抗告人之財產在750
    萬元之範圍內為假扣押。
三、抗告意旨略以：抗告人係於91年1月15日因信託關係取得台
    灣嘉義地方法院95年度執全字第1358號查封之土地，而相對
    人甲○○主張第三人愛群英公司與第三人晨洋之合作協議書
    係於94年5月9日簽立，縱愛群公司對於晨洋公司有甲○○所
    稱之工程款債權，亦屬於該土地財產辦妥信託移轉登記以後
    發生，原裁定准予假扣押抗告人之土地財產，自於法不合。
    又抗告人與愛群英公司並未簽訂任何工程承攬合約，亦無任
    何其他業務往來關係，而愛群英公司亦從未向抗告人主張或
    表示第三人晨洋公司有積欠其工程款，既無債權何有甲○○
    所謂之法定抵押權存在？況台灣嘉義地方法院95年度執全字
    第1358號查封之建物，係抗告人基於起造人之地位，依土地
    登記規則第27條之規定辦理建物所有權第一次登記，原始合
    法取得，原裁定准予假扣押抗告人原始所有之建物，顯然有
    誤。抗告人所有被假扣押查封之土地及建物總價值約新臺幣
    3億元，相對人甲○○主張之代位債權僅為新臺幣750萬元，
    二者金額相差懸殊，原裁定未注意及此，准予假扣押全部土
    地及建物，顯然有違比例、公平原則。抗告人與相對人甲○
    ○及第三人愛群英公司之間，並不存在任何債權債務關係，
    相對人妄自行使民法第242條代位權，濫用假扣押之聲請，
    侵害抗告人財產權利至鉅等語。
四、經查相對人提出之證1愛群英公司95.6.1簽發、面額750萬元
    之本票乙紙、及證2原法院95年8月9日95年度票字第101385
    號本票准許強制執行裁定，僅能釋明相對人對愛群英公司有
    750萬元之本票債權；證3土地登記簿謄本僅能釋明91.2.4
    登記為抗告人合眾公司所有之坐落嘉義市○○○段友愛小段
    212地號土地係由晨洋公司信託登記於合眾公司；建物謄本
    僅能釋明95.3.27為第一次登記之嘉義市○○○段友愛小段
    195、196、197、198等建號建物所有權人為合眾公司；
    嘉義市政府府工建字第0940069 617號B88嘉義市府工使字第
    0000285號使用執照僅能釋明嘉義市○○○段友愛小段212地
    號新建之鋼筋混凝土造地下1 層、地上11層1棟20戶其起造
    人係合眾公司；證4合作協議書影本1件僅能釋明晨洋公司與
    愛群英公司間於94年5月9日就「晨洋公司所有坐落於嘉義市
    ○○段212地號上興建地下壹樓地上拾壹樓辦公大樓未完成
    之裝修及機電之工程與相關使用執照請領等作業事宜，」雙
    方訂立合作協議。相對人所提上開證據，均無從釋明其對愛
    群英公司之請求有假扣押之原因；亦無從釋明愛群英公司對
    晨洋公司、合眾公司，或晨洋公司對合眾公司有請求及假扣
    押之原因。依首開規定，相對人主張代位愛群英公司對合眾
    公司假扣押之聲請於法不合，應予駁回。乃原法院逕予准許
    ，自有未當，抗告意旨指摘原裁定不當，應認有理由。爰由
    本院將原裁定廢棄，並駁回相對人在第一審之聲請。
五、據上論結，本件抗告為有理由，爰裁定如主文。
中    華    民    國    95    年    10    月    3     日
                    民事第八庭
                        審判長法  官  吳景源
                              法  官  連正義
                              法  官  滕允潔
正本係照原本作成。
本裁定除以違背法令為理由，不得再抗告。如提再抗告，應於收
受送達後10日內向本院提出再抗告狀。並繳納抗告費新台幣１千
元整。
中    華    民    國    95    年    10    月    4     日
                              書記官  黃麗玲


司法院資訊處製作；財團法人民間司法改革基金會備份。
